【裁判字號】    98,交聲,784
【裁判日期】    990209
【裁判案由】    違反道路交通管理處罰條例聲明異議
【裁判全文】
臺灣新竹地方法院交通事件裁定         98年度交聲字第784號
移送機關即  交通部公路總局新竹區監理所
原處分機關
異  議  人  乙○○
即受處分人
送達代收人  甲○○
上列異議人因違反道路交通管理處罰條例案件，對於交通部公路
總局新竹區監理所民國98年10月16日竹監自字第裁50-E00000000
號所為之違反道路交通管理事件裁決處分，聲明異議，本院裁定
如下：
    主    文
原處分撤銷。
乙○○汽車駕駛人，駕駛汽車經測試檢定酒精濃度超過規定標準
，應吊扣其小型車普通駕駛執照拾貳個月及接受道路交通安全講
習。
    理    由
一、按交通法庭認為聲明異議有理由或聲明異議雖無理由而原處
    分不當或違法者，應以裁定將原處分經聲明異議部分撤銷，
    並自為裁定，道路交通案件處理辦法第20條前段定有明文。
    次按汽車駕駛人飲用酒類後，其吐氣所含酒精濃度超過每公
    升0.25毫克以上者，不得駕車；汽車駕駛人，駕駛汽車經測
    試檢定有酒精濃度超過規定標準者，處新臺幣（下同）1 萬
    5,000元以上6萬元以下罰鍰，並當場移置保管該汽車及吊扣
    其駕駛執照1 年，且應接受道路交通安全講習，道路交通安
    全規則第114條第2款、道路交通管理處罰條例第35條第1 項
    第1款、第24條第1項第2款亦分別定有明文。
二、本件原處分機關處分意旨略以：聲明異議人即受處分人乙○
    ○於民國98年8月29日凌晨4時55分許，駕駛車牌號碼GD-333
    5號自小客車，行經新竹縣湖口鄉○○街259號前，為警攔檢
    測得吐氣所含酒精濃度為每公升空氣含0.93毫克之違規，經
    舉發單位即新竹縣政府警察局竹北分局湖口分駐所警員填掣
    竹縣警交字第E00000000 號舉發違反道路交通管理事件通知
    單（下稱舉發通知單）予以舉發，嗣異議人於應到案日期前
    到案聽候裁決，原處分機關乃依道路交通管理處罰條例第35
    條第1項第1款、第24條第1項第2款及違反道路交通管理事件
    統一裁罰基準表之規定，於98年10月16日以竹監自字第裁50
    -E00000000號違反道路交通管理事件裁決書裁處異議人罰鍰
    4萬9,500元，吊扣駕駛執照12個月，並施以道路交通安全講
    習等語。
三、本件異議人聲明異議意旨略以：本人酒後駕車須吊扣駕照 1
    年，因本人當晚係駕駛自小客車，而我的駕照為職業大貨車
    ，且我白天上班就是開車送貨，希望可以保留我大貨車的駕
    照，犯這次錯我非常後悔，但為了生活的需求我非常需要這
    張駕照，請求法官給我一次機會，請撤銷原吊扣部分之處分
    等語。
四、本件異議人乙○○之酒後駕車係一個交通違規行為，有關其
    違規行為處罰效果之罰鍰、吊扣駕駛執照與施以道路交通安
    全講習等，係依據同一法律規定（即道路交通管理處罰條例
    第35條第1項第1款、第24條第1項第2款）所為之處罰，其處
    罰方式雖有3 種，但實際上為單一處分，無法割裂，與該項
    交通違規行為是否存在亦均無從分離，法院於審理時，應先
    確定異議人是否確有交通違規行為事實，再決定原處分機關
    所適用之法律有無錯誤。從而，異議人於聲明異議狀雖僅記
    載就吊扣駕駛執照部分聲明異議，其餘處罰部分並未提及，
    惟該罰鍰及施以道路交通安全講習部分，與其交通違規行為
    是否存在既無從分離，法院自應全部予以審理，合先敘明（
    臺灣高等法院98年法律座談會第23號提案研討結果參照）。
五、經查：
(一)、按94年2月5日公布，自95年2月5日施行之行政罰法第1 條規
    定：「違反行政法上義務而受罰鍰、沒入或其他種類行政罰
    之處罰時，適用本法。但其他法律有特別規定者，從其規定
    」，足認行政罰法係屬行政罰之基本法，而道路交通管理處
    罰條例本質上係屬行政罰，此由該條例中就交通違規行為所
    定法律效果包括罰鍰、吊銷證照裁罰等行政罰，即觀之甚明
    （參照行政罰法第1條、第2條將罰鍰、吊銷證照、講習處分
    均定為行政罰），是違反道路交通管理處罰條例之裁罰事件
    ，自有行政罰法之適用。次按行政罰法第26條規定：「一行
    為同時觸犯刑事法律及違反行政法上義務規定者，依刑事法
    律處罰之。但其行為應處以其他種類行政罰或得沒入之物而
    未經法院宣告沒收者，亦得裁處之」，此即所謂一事不二罰
    之原則，揆諸該條立法理由，係認一行為同時觸犯刑事法律
    及違反行政法上義務規定時，由於刑罰與行政罰同屬對不法
    行為之制裁，而刑罰之懲罰作用較強，故依刑事法律處罰，
    即足資警惕時，實無一事二罰再處行政罰之必要，且刑事法
    律處罰，由法院依法定程序為之，較符正當法律秩序，應予
    優先適用；但罰鍰以外之沒入或其他種類行政罰，因兼具維
    護公共秩序之作用，為達行政目的，行政機關仍得併予裁處
    ，又此所稱「其他種類行政罰」，係指違反行政法上之義務
    應受「裁罰性」之「不利處分」而言，依行政罰法第2 條規
    定，應包括限制或禁止行為之吊扣證照及施以道路交通安全
    講習處分在內。
(二)、異議人乙○○於98年8月29日凌晨4時55分許，在新竹縣湖口
    鄉○○街259號前，因酒後駕駛車牌號碼GD-3335號自小客車
    為警攔停，經測得吐氣所含酒精濃度為每公升空氣含0.93毫
    克，而有「汽車駕駛人酒精濃度超過規定標準」之違規行為
    ，為異議意旨所不否認，並有舉發通知單、裁決書影本各乙
    紙在卷可參（見本院卷第8至9頁），是異議人酒後駕駛自小
    客車之違規事實，應甚明確。又異議人同一酒後駕車之行為
    ，因同時觸犯刑法第185條之3之公共危險罪，亦遭移送臺灣
    新竹地方法院檢察署偵辦，經該署檢察官於98年9月8日以98
    年度速偵字第1801號聲請簡易判決處刑，並經本院以98年度
    竹北交簡字第648號判決判處罰金7萬2,000 元確定等情，復
    有上開聲請簡易判決處刑書、判決書及臺灣高等法院被告前
    案紀錄表各乙份存卷為憑（見本院卷第11至12頁、第15頁）
    ，並經本院依職權調取臺灣新竹地方法院檢察署98年度速偵
    字第1801號、本院98年度竹北交簡字第648 號卷宗核閱無訛
    。依行政罰法第26條第1 項前段規定所示之「一事不二罰原
    則」，即不應就同一行為再予行政罰鍰之裁罰，惟上開裁決
    書處罰主文仍載明「罰鍰新臺幣肆萬玖仟伍佰元整」，雖其
    後另有註明「經新竹地方法院98年度竹北交簡字第100 號（
    應係第648 號之誤載）刑事判決處罰金伍萬陸仟元（應係柒
    萬貳仟元之誤載）予以併案」等字句，然此尚難據以為原處
    分適法之理由。從而，原處分機關裁處異議人罰鍰4萬9,500
    元部分，有違一事不二罰之原則，顯屬可議，而有得為撤銷
    之原因。
(三)、次依道路交通安全規則第61條第1項第3款規定：汽車駕駛人
    取得高一級車類之駕駛資格者，應換發駕駛執照，並准其駕
    駛較低級車類之車輛，而已領有大貨車駕駛執照者，得駕駛
    小型車、輕型機器腳踏車，故汽車駕駛人持有大貨車駕駛執
    照，即可駕駛上述多種「較低級車類」之車輛，本件異議人
    考領有大貨車職業駕駛執照，有公路監理電子閘門證號查詢
    汽車駕駛人所得資料乙紙附卷足考（見本院卷第13頁），則
    該駕駛執照實包含多種較低級種類車輛之駕駛資格，屬「多
    合一」之駕駛執照。按道路交通管理處罰條例第68條業於94
    年12月14日修正，並自95年3月1日施行，修正前該條文規定
    ：「汽車駕駛人，因違反本條例及道路交通安全規則之規定
    ，受吊扣或吊銷駕駛執照處分時，吊扣或吊銷其持有各級車
    類之駕駛執照」；修正後該條文規定：「汽車駕駛人，因違
    反本條例及道路交通安全規則之規定，受吊銷駕駛執照處分
    時，吊銷其持有各級車類之駕駛執照」。而該條文修正前，
    其原提案修正條文為：「汽、機車駕駛人，因違反本條例及
    道路交通安全規則之規定，受吊扣或吊銷駕駛執照處分時，
    吊扣或吊銷其違法或違規當時所駕駛車輛之駕駛執照」，修
    法理由略以：「原條文將違法或違規駕駛人所持有各級車類
    之駕駛執照一併吊扣或吊銷，失之過酷，影響人民工作及生
    活甚鉅，爰修正之」等語。惟最後通過之修正條文，係將道
    路交通管理處罰條例第68條原有條文中之「吊扣或」3 字刪
    除。據此，參照上開修法理由及修法經過，依修正後之條文
    ，上開規定受「吊銷駕照」處分者，仍維持吊銷駕駛人持有
    各級車類之駕駛執照，至於受「吊扣駕照」處分者，則僅「
    吊扣」其違法或違規當時所駕駛車輛之駕駛執照，不再吊扣
    其持有各級車類之駕駛執照。查異議人於98年8 月29日違規
    時，上開新修正之道路交通管理處罰條例第68條業已生效施
    行，原處分機關於作成吊扣駕駛執照處分時，自應適用修正
    後之規定，就異議人所應吊扣之駕駛執照種類予以限定，即
    僅吊扣其違法或違規當時所駕駛車輛之駕駛執照，不再吊扣
    其持有與駕駛違規車輛無關之其他各級車類之駕駛執照。是
    以，異議人固領有大貨車職業駕駛執照而具有駕駛小型車之
    資格，然其違規時既係駕駛自小客車，其依法所受之處分應
    為限制其駕駛小客車之權利，而應吊扣其小型車普通駕駛執
    照，始符修正後該條例第68條規定之意旨。再者，行政行為
    ，採取之方法所造成之損害不得與欲達成目的之利益顯失均
    衡（行政程序法第7條第3款、行政罰法第18條規定意旨參照
    ），本件異議人無小型車普通駕駛執照可供吊扣時，吊扣其
    大貨車職業駕駛執照以代之，雖可達成限制異議人繼續駕駛
    小客車之目的，惟亦同時造成限制異議人繼續駕駛大貨車或
    其他較低級等車類之結果，所造成之損害（異議人喪失繼續
    駕駛大貨車或其他較低級等車類之權利）已與欲達成目的之
    利益顯失均衡，是否妥適，亦值斟酌。況依前開所述修正後
    即本件行為時之道路交通管理處罰條例第68條，已將「吊扣
    」各級車類之連坐規定刪除，裁決機關自不能逕行處分吊扣
    異議人所屬其他車種之大貨車職業駕駛執照，則原處分機關
    以異議人無小型車普通駕駛執照可供吊扣，逕行吊扣其大貨
    車職業駕駛執照，顯已逾越修正後道路交通管理處罰條例第
    68條之規範意涵及範圍，而與依法行政原則有違。至於本案
    情形，其執行層面，究應由監理機關於異議人之「大貨車職
    業駕駛執照」上註記自何時起執行該吊扣「小客車駕駛」 1
    年之權利，或由監理機關再研究重新製發乙張駕駛執照，其
    內表示已經考領之各級駕駛執照，於酒後駕駛之違規時，處
    分內容可顯示吊扣之駕駛執照種類，以達規範駕駛人1 年內
    不得駕駛小客車之目的，均屬監理機關執行吊扣駕駛執照之
    技術問題，而行政機關本應時時因應法令之變更，精進其行
    政執行成效，斷不得因技術層面之執行困難，置立法修正通
    過之條文不予遵守適用，甚或逾越比例原則，此技術層面之
    問題，要難據為原處分並無不當之理由，附此說明。
(四)、至於原處分依道路交通管理處罰條例第24條第1項第2款之規
    定，另對異議人裁處施以道路交通安全講習部分，揆諸前開
    規定及說明，此部分之處分係屬罰鍰以外之其他種類行政罰
    ，乃為達成遏止酒後駕車之不法行為，維護道路交通用路權
    人之安全法益等行政目的所必要之不利處分，因兼具維護公
    共秩序之作用，是原處分機關就此部分之併予裁處，於法並
    無不合。
六、綜上所述，異議人確有於前揭時地飲酒後駕駛自小客車之違
    規行為，則原處分機關依道路交通管理處罰條例第24條第 1
    項第2 款之規定，裁處異議人施以道路交通安全講習之其他
    種類行政裁罰部分，於法尚無不合。惟原處分機關依道路交
    通管理處罰條例第35條第1項第1款規定裁處異議人罰鍰4 萬
    9,500元部分，顯與行政罰法第26條第1項前段之規定意旨有
    違；又原處分機關就裁處吊扣異議人大貨車職業駕駛執照12
    個月之裁罰部分，未考量現行道路交通管理處罰條例第68條
    修正規定與內涵，不得吊扣異議人現尚有效之其他各級駕駛
    執照，仍裁處吊扣異議人「駕駛執照」，且於執行時實際吊
    扣異議人之「大貨車職業駕駛執照」，亦有違誤。復因本件
    酒後駕車為一個交通違規行為，罰鍰、吊扣駕駛執照及施以
    道路交通安全講習部分無從區分，從而，應認異議人提起本
    件異議為有理由，本院自應將原處分撤銷，自為裁處如主文
    第2項所示，以期適法。
七、據上論斷，應依道路交通案件處理辦法第20條前段，裁定如
    主文。
中    華    民    國    99    年     2    月    9     日
                    交通法庭  法  官  林惠君
以上正本證明與原本無異。
如不服本裁定，應於裁定送達後5日內，向本院提出抗告狀。
中    華    民    國    99    年     2    月    9     日
                              書記官  蔣淑君

司法院資訊處製作；財團法人民間司法改革基金會備份。
